【裁判字號】    94,重訴,195
【裁判日期】    950518
【裁判案由】    交還土地
【裁判全文】
臺灣臺中地方法院民事判決  94年度重訴字第195號
原      告  丁○○
訴訟代理人  黃嘉明  律師
被      告  乙○○
            丙○○○
上2被告共同訴訟代理人
            林錦隆  律師
複代理人    李宗炎  律師
            周春霖  律師
上當事人間交還土地事件，本院於民國95年5月4日言詞辯論終結
，判決如下：
    主      文
被告乙○○應將坐落於台中縣沙鹿鎮○○段第四九五之一地號土
地上如附圖所示A部分面積一五八平方公尺之地上物拆除，將該部
分土地交還原告。
原告其餘之訴駁回。
訴訟費用由被告乙○○負擔佰分之拾陸，餘由原告負擔。
本判決原告勝訴部分，於原告以新台幣柒拾壹萬壹仟元為被告乙
○○供擔保後，得假執行；但被告乙○○以新台幣貳佰壹拾參萬
參仟元為原告預供擔保後，得免為假執行。
原告其餘假執行之聲請駁回。
    事實及理由
壹、兩造之聲明：
  一、原告：(一)被告應將坐落於台中縣沙鹿鎮○○段第495之1地
      號土地上如附圖所示A部分面積158平方公尺，B部分面積
      609 平方公尺、同地段第495之3地號土地上如附圖所示C
      部分面積55平方公尺、同地段第495之4地號土地上如附圖
      所示D部分面積99平方公尺，及E部分面積73平方公尺之地
      上物拆除，並將土地交還原告。(二)訴訟費用由被告負擔。
      (三)願供擔保請准宣告假執行。
  二、被告：(一)請求駁回原告之訴及假執行之聲請。(二)訴訟費用
      由原告負擔。(三)如受不利判決，請准供擔保免為假執行。
貳、原告起訴主張：台中縣沙鹿鎮○○段第495之1、495之3、49
    5之4等地號土地，原為訴外人即兩造之父林來益於民國（下
    同）88年2月25日繼承自兩造之祖父林無嬌，被告乙○○在
    系爭土地上建有房屋以供居住及開設幼稚園之用，林來益前
    以被告等無權占有系爭土地，而起訴請求被告拆屋還地，經
    貴院90年度訴字第1023號判決、臺灣高等法院臺中分院91年
    度重上字第134號判決認定被告乙○○就系爭土地有使用借
    貸之關係，而為林來益敗訴判決確定。嗣林來益因需款使用
    欲出售系爭土地，原告則向林來益買受，並辦妥所有權移轉
    登記，被告乙○○就系爭土地與林來益雖有使用借貸關係，
    但不得拘束原告，經原告曾通知被告等交還土地，被告竟不
    置理，爰本於物上請求權，請求判決如聲明所示。
、被告則以：被告乙○○與原告為兄弟關係，林無嬌於生前規
    劃分產，而將其所有之部分土地移轉給原告及兩造之弟甲○
    ○，系爭土地原即規劃由被告乙○○取得，遂於78年7月15日
    出具同意書，同意被告乙○○自行出資於第495之1地號土地
    上興建第1885建號建物（即附圖所示A部分建物），嗣林來
    益繼承取得林無嬌所有之系爭土地，即負有將系爭土地所有
    權移轉登記予被告乙○○之義務，詎林來益因故與被告夫妻
    發生爭執感情不睦，竟起訴請求被告等拆屋還地，法院認定
    被告乙○○仍得依使用借貸關係占有系爭土地而判決林來益
    敗訴確定在案。林來益為逼令被告等返還系爭土地，竟將系
    爭土地以與市價顯不相當之每坪新台幣（下同）180,000元
    出賣予原告，並將土地移轉登記予原告之名下，顯屬違背誠
    信原則；再原告僅形式上支付林來益20,128,500元，並約定
    尾款61,056,450元需待拆屋還地後給付，顯違常情，足見原
    告與林來益就系爭土地之買賣契約係通謀虛偽意思表示，應
    為無效。又被告乙○○既以居住為目的繼續使用系爭房屋，
    自以被告乙○○無繼續居住系爭房屋或該屋不堪使用時，返
    還期限始行屆至，原告終止系爭使用借貸關係，於法不合等
    語，資為抗辯。
肆、經查：
  一、下列之事實為兩造所不爭，本院採為裁判基礎：
    (一)林來益本於所有物返還請求權、共同侵權行為、及不當得
      利請求權，請求被告乙○○將沙鹿鎮○○段第495之1地號
      土地內之門牌號號碼臺中縣沙鹿鎮○○路101號、建號第1
      885號房屋所有權移轉登記與林來益，及被告乙○○、丙
      ○○○應將第1885建號，及其庭院遷讓交還林來益；另本
      於所有物返還請求權及共同侵權行為，請求被告乙○○及
      丙○○○將鹿寮段第495之1地號、第495之3地號、第495
      之4地號土地上，如本院90年度訴字第1023號判決附圖所
      示B、D、E'、F2、F3、F4及H部分之建築物拆除，上開建
      築物所占有之土地，連同該附圖C、E、F 1部分之土地，
      均交還林來益。經本院90年度訴字第1023號民事判決駁回
      林來益之訴，林來益部分上訴後（原判決B部分，於第二
      審再進行測量再分為B1、B2兩部分，林來益就B1部分未上
      訴），臺灣高等法院臺中分院於93年4月6日言詞辯論終結
      ，於同年4月20日以91年度重上字第134號民事判決駁回林
      來益之上訴，林來益再上訴，經最高法院裁定駁回林來益
      之上訴確定。
    (二)沙鹿鎮○○段第495之1、495之3、495之4地號土地係林來
      益於88年2月25日繼承自其父林無嬌，於92年12月22日出
      賣與原告，並於93年2月6日移轉登記為原告所有。
    (三)林來益與原告丁○○之前開買賣約定買賣價款新台幣（下
      同）81,184,950元，第一期款5,000,000元、第二期款7,0
      00,000元、第三期款7,000,000元、第四期款1,128,50 0
      元，尾款61,056,450元俟系爭土地上之現有建物完全拆除
      搬遷完畢並點交予原告時給付。
    (四)原告自臺灣銀行大雅分行、帳號000000000000號之帳戶，
      匯款至林來益於新光銀行向上分行（原聯信商業銀行忠明
      分行）所開設、帳號00000000000000號之帳戶，其交易紀
      錄分別為：92年12月22日匯入5,000,000元、92年12月29
      日7,000,000元、93年1月13日7,000,000元、93年1月16日
      1,128,500元。
    (五)林無嬌於78年12月15日，曾出具土地使用同意書，同意被
      告乙○○於第495之1地號土地上，興建二層加強磚造建築
      物一棟（即第1885建號）。被告乙○○除於附圖所示A部
      分建造第1885號建物外，並於附圖所示B、C、D、E部分建
      有建物，供幼稚園及倉庫使用。
  二、附圖所示A部分：
    (一)按所有人對於無權占有或侵奪其所有物者，得請求返還之
      。對於妨害其所有權者，得請求除去之。有妨害其所有權
      之虞者，得請求防止之，民法第767條定有明文，物上請
      求權人，以：請求權人係物之所有人，及占有人之占
      有係屬無權占有，為其要件。附圖所示A部分地上物（即
      第1885建號建物）係被告乙○○所建造（見參、一之(五)）
      ，原告起訴請求拆除，自應以被告乙○○為對象，被告丙
      ○○○雖因為被告乙○○配偶之關係而使用該A部分之建
      物，惟對該部分建物並無處分之權，且僅係因親屬關係使
      用該A部分之建物，而非第495之1地號土地之占有人，原
      告請求被告丙○○○拆除附圖所示A部分之地上物並將土
      地返還，與物上請求權之要件不符，自屬無據。
    (二)系爭之沙鹿鎮○○段第495之1、495之3、495之4地號土地
      已於92年12月22日由林來益出賣與原告，並於93年2月6日
      完成買賣所有權移轉登記，此為兩造所不爭（見前參、一
      之(二)），所爭執者，為該次移轉登記是否為原告與林來益
      間通謀而為虛偽之意思表示（即原告不得主張所有權人之
      權利）、被告乙○○對就A部分之建物，對原告是否得主
      張占有之權利，及原告訴請拆除房屋是否屬於權利之濫用
      而不受保護。被告主張原告與林來益間就系爭土地之買賣
      係屬通謀而為虛偽之意思表示一節，既為原告所否認，自
      應由被告該事實負舉證之責任；查原告與林來益間買賣系
      爭土地定有不動產買賣契約書，買賣價金81,184,9 50 元
      ，其中第一期款5,000,000元、第二期款7,0 00,000元、
      第三期款7,000,000元分別於92年12月22日、同月29日、9
      3年1月13日、同月16日由原告自臺灣銀行大雅分行之帳戶
      ，匯款至林來益於新光銀行向上分行（原聯信商業銀行忠
      明分行）之帳號，此為兩造所不爭，並有臺灣銀行大雅分
      行函（本院卷第146頁）、新光銀行向上分行函（本院卷
      第157頁）在卷可資佐證，是原告與林來益間之買賣，確
      有價金支付之行為，實難指為虛偽；再者，被告雖以原告
      與林來益間之買賣價格高於鄰地之交易價格，而主張該買
      賣係屬虛偽，惟土地雖有一定之交易行情，但親戚間基於
      情感之因素，而願出高於行情之價格買受，或原告與林來
      益買賣價金尚未付清，實難指為悖理違常，至於林來益與
      被告乙○○、丙○○○間情感不睦，並無法推認為林來益
      即無處分系爭土地之真意，所舉證人甲○○亦無法證明系
      爭土地買賣係屬虛偽，此外被告復未能舉證證明原告與林
      來益之買賣有何虛偽之情事，被告之主張即非可採。
    (三)被告乙○○主張系爭土地林無嬌原規劃由被告乙○○取得
      ，遂於78年7月15 日出具同意書，同意被告乙○○自行出
      資於第495之1地號土地上興建第1885建號建物（即附圖所
      示A部分建物），則林無嬌與被告乙○○間就附圖所示A部
      分土地，係成立使用借貸關係，林無嬌死亡後，林來益雖
      繼承貸與人之義務，惟使用借貸，未如租賃之有民法第42
      5條之規定，縱林來益應負貸與人之義務，被告乙○○亦
      不得據其與林來益間之使用借貸關係，對原告主張為占有
      之權利。另原告所買受第495之1地號土地面積達992平方
      公尺，附圖所示A部分之面積即有158平方公尺之多，相鄰
      之第495之3地號、第495之4地號，亦分別有68平方公尺、
      431平方公尺面積非小，原告如可合併自行處分利用，利
      益頗鉅，難認原告行使拆屋還之請求權，係以損害被告乙
      ○○為目的，而屬權利濫用之行為。
  三、附圖所示B、C、D、E部分：
    (一)按民事訴訟法第401條第1項所謂之繼受人，依最高法院33
      年上字第1567號判例意旨，包括因法律行為而受讓訴訟標
      的之特定繼承人在內。而所謂訴訟標的，係指為確定私權
      所主張或不認之法律關係，欲法院對之加以裁判者而言。
      至法律關係，乃法律所定為權利主體之人，對於人或或所
      生之權利義務關係。惟所謂對人之關於與所謂對物之關係
      ，則異其性質。前者係指依實體法規定為權利主體之人，
      得請求特定人為特定行為之權利義務關係，此種權利義務
      關係僅存於特定之債權人與債務人之間，倘以此項對人之
      關係為訴訟標的，必繼受該法律關係中之權利或義務人始
      足當之，同法第254條第1項亦指此項特定繼受人而言。後
      者則指依實體法規定為權利主體之人，其於特權，對於某
      物得行使之權利關係而言，此種權利關係，賄對世效力與
      直接支配物之效力，如離標的物，其權利失所依據，倘以
      此對物之關係為訴訟標的時，其所謂繼受人凡受讓標的物
      之人，均包括在內。最高法院61年台再字第186號判例闡
      釋甚明。故凡依物權之請求權起訴受確定判決後，受讓訴
      訟標的物所有權之人亦在民事訴訟法第401條第1項既判力
      主觀範圍內，如受讓人就同一訴訟標的之法律關係再行起
      訴，即屬同一事件。
    (二)查原告之前手林來益於本物上請求權，起訴請求被告乙○
      ○、丙○○○應將本院90年度訴字第1023號判決附圖所示
      B、D、E'、F2、F3、F4（即本判決附圖B、C、D部分，惟
      前後測量之成果略有出入，並參照本院卷第101頁原告之
      主張），及H部分（即本判決E部分）之建築物拆除，並將
      土地返還於林來益，經本院駁回林來益之訴，林來益上訴
      於臺灣高等法院臺中分院（91年度重上字第134號）及最
      高法院（93年度台上字第1477號），亦經駁回確定在案，
      此亦為兩造所不爭，並經本院調卷核閱屬實；原告既係繼
      受林來益系爭土地所有權之特定繼受人，自為前開確定判
      決既判力主觀效力範圍所及。雖原告主張被告乙○○與林
      來益間之使用借貸關係基於債之相對性，不得再原告主張
      係占有之權利，惟林來益所提起之前案，臺灣高等法院臺
      中分院係於93年4月6日言詞辯論終結（同月20日宣判），
      原告買賣取得系爭土地所有權移轉登記係在前案訴訟繫屬
      中之93年2月6日，時間尚在最後事實審言詞辯論終結之前
      ，應為確定判決之效力所遮斷，不得於後訴再行主張，原
      告依同一訴訟標的再行起訴，自非合法，應併以判決駁回
      之。
  四、從而，原告本於物上請求權，請求被告乙○○將台中縣沙
      鹿鎮○○段第495之1地號土地上如附圖所示A部分面積158
      平方公尺之地上物拆除，將該部分土地交還原告，於法有
      據，應予准許，餘逾此部分之請求，則屬無據，應予駁回
      。原告勝訴部分，兩造分別陳明願供擔保，聲請宣告假執
      行及免於假執行，經核均無不合，爰分別酌定相當擔保金
      額准許之。至於原告敗訴部分，其假執行之聲請無所依附
      ，應駁回之。
伍、結論：原告之訴為一部有理由、一部無理由，依民事訴訟法
    第79條、第390條第2項、第392條第2項，判決如主文。
中    華    民    國    95    年    5     月    18    日
                  民事第四庭    法  官  王  銘
正本係照原本作成。
如對本判決上訴，須於判決送達後20日內向本院提出上訴狀。
中    華    民    國    95    年    5     月    18    日
                                書記官


司法院資訊處製作；財團法人民間司法改革基金會備份。
